臺灣雲林地方法院民事判決　　　　　　　 99年度訴字第517號
原　　　告　蘇顯騰
　　　　　　高進棖
兼　共　同
訴訟代理人　陳中堅律師
被　　　告　雲林縣政府
法定代理人　蘇治芬
訴訟代理人　李建忠律師
上列當事人間請求損害賠償等事件，本院於民國100 年2 月9 日
言詞辯論終結，判決如下：
    主  文
被告應分別給付原告陳中堅、蘇顯騰、高進棖新台幣壹佰伍拾捌
萬貳仟元、柒拾玖萬壹仟元、柒拾玖萬壹仟元，及分別自民國九
十九年十二月十日、九十九年十二月十七日、九十九年十二月十
七日起至清償日止，按週年利率百分之五計算之利息。
原告其餘之訴駁回。
訴訟費用（減縮部分除外）由被告負擔二分之一，餘由原告負擔
。
本判決第一項於原告陳中堅、蘇顯騰、高進棖分別以新台幣伍拾
萬元、貳拾柒萬元、貳拾柒萬元為被告供擔保後，得假執行，
但被告如分別以新台幣壹佰伍拾捌萬貳仟元、柒拾玖萬壹仟元、
柒拾玖萬壹仟元為原告預供擔保後，得免假執行。
原告其餘假執行之聲請駁回。
    事實及理由
一、按訴狀送達後，原告不得將原訴變更或追加他訴。但有被告
    同意、擴張或減縮應受判決事項之聲明者，不在此限。被告
    於訴之變更或追加無異議，而為本案之言詞辯論者，視為同
    意。民事訴訟法第255 條第1 項第1 、3 款、第2 項定有明
    文。本件依民法第226 條第1 項、第249 條第3 款規定提起
    本訴之主動造原僅為原告陳中堅，並請求本院判決被告給付
    新台幣（下同）4,357,100 元，嗣於民國99年12月09日，本
    件訴訟之主動造除為原告陳中堅外，原告蘇顯騰、高進棖再
    具狀主張其等亦依上開民法規定提起本訴，而為本件訴訟之
    主動造，並請求本院判決被告分別給付2,178,550 元、2,17
    8,550 元，被告對本件訴訟之主動造為原告陳中堅、蘇顯騰
    、高進棖一事並不爭執，並進而為本案之言詞辯論，則依上
    開規定，視為同意本件主動造為原告陳中堅、蘇顯騰、高進
    棖。末於100 年02月09日本院審理時，原告陳中堅、蘇顯騰
    、高進棖就上開金額再改為請求判決被告分別給付3,164,00
    0 元、1,582,000 元、1,582,000 元，經核原告此部分聲明
    乃屬減縮聲明，參諸首開規定，均應予准許，合先敘明。
二、原告主張：被告於98年09月22日至10月22日間公開上網標售
    高速鐵路雲林車站特定區區段徵收範圍內可建築土地，原告
    及訴外人魏基泉遂依「高速鐵路雲林車站特定區區段徵收範
    圍內可建築土地標售須知」繳納一成押標金3,164,000 元（
    下稱系爭押標金），而以總價32,193,800元、應有部分各4
    分之1 ，參加坐落雲林縣虎尾鎮○○段110 地號土地（下稱
    系爭土地）之標售，嗣被告於98年10月23日開標，而由原告
    及訴外人魏基泉以上開總價標得系爭土地，訴外人魏基泉並
    於98年12月07日讓與其押標金返還請求權及損害賠償請求權
    予原告陳中堅。詎系爭土地因遭被告之債權人達榮環保股份
    有限公司聲請本院以98年度司執字第14827 號強制執行，而
    於99年11月18日由訴外人蘇淑津以34,580,000元拍定，致被
    告無法依約再移轉登記與原告，此乃可歸責於被告，爰依民
    法第249 條第3 款規定請求被告加倍返還系爭押標金等語，
    並聲明：
  (一)被告應給付原告陳中堅3,164,000 元，及自起訴狀繕本送達
    之翌日起至清償日止，按週年利率5%計算之利息。
  (二)被告應給付原告蘇顯騰、高進棖各1,582,000 元，及自追加
    起訴狀繕本送達之翌日起至清償日止，按週年利率5%計算之
    利息。
  (三)願供擔保，請准宣告假執行。
三、被告則以：原告雖依民法第249 條第3 款規定請求被告加倍
    返還系爭押標金，惟上開民法之規定乃指給付定金而言，原
    告於投標時所繳納者乃為押標金，而非定金，且系爭押標金
    於原告未得標時，被告即退還，核與民法248 條規定之定金
    本質並不相同，系爭押標金應視為應繳價金之一部分，此由
    標售須知第10條約定即明，是原告於投標當時所繳納之押標
    金並非定金，故原告之訴於法無據，應予駁回等語置辯，並
    聲明：
  (一)原告之訴駁回。
  (二)如受不利判決，願反供擔保免假執行。
四、兩造不爭執之事實：
  (一)被告於98年09月22日至10月22日間公開上網標售高速鐵路雲
    林車站特定區區段徵收範圍內可建築土地，原告及訴外人魏
    基泉遂依「高速鐵路雲林車站特定區區段徵收範圍內可建築
    土地標售須知」繳納系爭押標金，而以總價32,193,800元、
    應有部分各4 分之1 ，參加系爭土地之標售，嗣被告於98年
    10 月23 日開標，而由原告及訴外人魏基泉以上開總價標得
    系爭土地，被告並於98年11月5 日發函通知原告及訴外人魏
    基泉於函到40日內繳清價款。
  (二)系爭土地經本院98年度司執字第14827 號給付違約金強制執
    行事件於99年11月18日拍賣，而由訴外人蘇淑津以34,580,0
    00元拍定，並繳納價金完畢，本院執行處遂核發99年11月29
    日雲院恭98司執丁字第14827 號不動產權利移轉證書。
  (三)原告陳中堅與訴外人魏基泉於98年12月07日簽訂協議書，彼
    等約定訴外人魏基泉將系爭土地得標權讓與予原告陳中堅，
    原告陳中堅並簽發面額791,000 元之支票予訴外人魏基泉，
    訴外人魏基泉遂將與被告及其他共同得標人之權義關係，暨
    押標金退還請求權讓與予原告陳中堅，原告陳中堅並以存證
    信函通知被告上開情事，被告乃於98年12月7 日收受該信函
    。
  (四)被告同意返還原告陳中堅押標金1,582,000 元，及原告蘇顯
    騰、高進棖押標金各791,000 元。
五、本件兩造所爭執之處，應在於：系爭押標金是否為定金？原
    告依民法第249 條第3 款規定請求被告加倍返還系爭押標金
    ，於法是否有據？經查：
  (一)依被告所公告之「高速鐵路雲林車站特定區區段徵收範圍內
    可建築土地標售須知」第1 點、第3 點、第4 點第(二)、(三)、
    (四) 小點、第5 點第(二)小點、第7 點、第8 點、第9 點、第
    10點分別約定：「投標名稱：凡法律上許可，在中華民國領
    土內，有購置不動產權利之公私法人及自然人均可參加投標
    。」、「押標金：投標人應按標售之底價繳納十分之一押標
    金，但千元以下四捨五入。」、「投標方式與手續：．．(二)
    、投標人應繳納之押標金，限用各行庫，郵局，信用合作社
    及農漁會信用部開具以本府為受款人之支票及本票（取消禁
    止背書轉讓）。(三)、投二標以上者，各標應分別填寫投標單
    ，及分別繳付押標金，不得併填一張標單，並應一標一信封
    。(四)、投標函件以掛號郵寄為限，於信箱開啟時間前寄達『
    斗六郵政第345 號信箱』，親送本府者不予受理。逾信箱開
    啟時間寄達者無效，原件退還。．．」、「開標決標：．．
    (二)、決標以各該標售土地所投標價，在標售底價以上之最高
    標價為得標（如一筆土地僅一人投標，其標價與底價相同者
    亦為得標），如最高標價有二標以上金額相同時，當場由監
    標人當眾抽籤決定其中之一為得標。」、「投標作廢：具有
    下列情事之一者，其投標作廢，原件退還。(一)不合本須知第
    一項之投標資格者。．．」、「沒收押標金：具有下列情事
    之一者，其所繳押標金不發還，予以沒收：(一)得標後不按得
    標通知規定期限繳納價款，或自願放棄得標權利者。(二)得標
    繳款通知單經通知拒收或通知不到，經郵局兩次退回，視為
    自願放棄得標權利者。」、「發還保證金：投標人所繳押標
    金，除有前列第八點各款情事不予發還者及得標人之押標金
    保留備抵繳交價款外，其餘均於開標後當日或翌日．．．無
    息發還．．．」、「得標人應按期繳納價款（押標金可以抵
    繳），逾期不繳納者，視為放棄得標權利，所繳納價款不發
    還予以沒收，該筆土地由本府重新公告標售。」可知，本件
    被告係以標售之方式出售系爭土地，由有意購買系爭土地之
    人，於詳查前述標售須知後，以投標之方式為買受系爭土地
    之要約，公開競標系爭土地，經被告表示為價格最高者得標
    ，為出賣系爭土地之承諾。而約定投標人所繳之押標金，若
    有得標，或係作為保留抵繳部分價款，或係無息發還；若未
    得標，則發還予投標人；若得標人逾期不繳付價款或拒收、
    無法通知得標繳款通知單者，均視為放棄承購，並沒收已繳
    押標金乙節，可知系爭押標金交付之目的除在督促投標人於
    得標後，必然履行契約外，兼有防範投標人故將標價低於業
    經公開之底價，以達圍標或妨礙標售程序之作用（最高法院
    59 年 台上字第1663號判例意旨參照），性質應屬於秩序性
    、懲罰性之無名契約，與一般契約之定金或違約金，均不相
    同。
  (二)原告雖主張系爭押標金之性質為定金等語，固以最高法院77
    年度台上字第767 號判決意旨為據，而按民法第248 條規定
    ：「訂約當事人之一方，由他方受有定金時，推定其契約成
    立。」，若認系爭押標金屬於定金之性質，則被告於收受原
    告交付之系爭押標金時，系爭土地之買賣契約，即應推定為
    成立。惟按稱買賣者，謂當事人約定一方移轉財產權於他方
    ，他方支付價金之契約；當事人就標的物及其價金互相同意
    時，買賣契約即為成立，民法第345 條定有明文，被告收受
    投標人交付押標金時，並非表示同意以投標人所報之投標金
    額為出賣系爭土地之價金，斯時買賣雙方就價金尚未達成合
    意，尚不足認系爭土地之買賣契約已成立，要與上開民法第
    248 條所定可推定為契約已成立之情形不同。是原告主張其
    等交付予被告之系爭押標金，性質上屬於定金等語，顯不可
    採。
  (三)按除當事人另有訂定外，契約因可歸責於受定金當事人之事
    由，致不能履行時，該當事人應加倍返還其所受之定金，民
    法第249 條第3 款固有明文。惟查，如前所述，本件原告因
    參與投標被告標售之系爭土地，所交付予被告之系爭押標金
    ，性質應屬於秩序性、懲罰性之無名契約，而非定金。則原
    告主張被告所標售之系爭土地因有上開兩造所不爭執之第(二)
    項事實，致給付不能，被告顯有不能履行移轉系爭土地之義
    務，該不能履行係可歸責於被告之事由所致，主張依民法第
    249 條第3 款之規定，被告應加倍返還所收受系爭定金予原
    告等語，自屬無據。
  (四)末查，被告並不爭執其應返還原告陳中堅押標金 1,582,000
    元，及原告蘇顯騰、高進棖押標金各791,000 元等情，則原
    告請求被告分別返還此部分之押標金，為有理由，應予准許
    。
六、從而，原告依民法第249 條第3 款規定請求被告應分別給付
    原告陳中堅、蘇顯騰、高進棖3,164,000 元、1,582,000 元
    、1,582,000 元，及分別自起訴狀、追加起訴狀、追加起訴
    狀繕本送達之翌日起至清償日止，按週年利率5%計算之利息
    ，洵非正當，而被告並不爭執其應返還原告陳中堅押標金1,
    582,000 元，及原告蘇顯騰、高進棖押標金各791,000 元等
    情，則原告陳中堅、蘇顯騰、高進棖請求被告應分別給付1,
    582,000 元、791,000 元、791,000 元，及分別自起訴狀、
    追加起訴狀、追加起訴狀繕本送達之翌日即99年12月10日、
    99年12月17日、99年12月17日起至清償日止，按週年利率5%
    計算之利息，為有理由，應予准許，逾此部分之請求，為無
    理由，應予駁回。另兩造均陳明願供擔保請准宣告假執行、
    免為假執行，經核原告勝訴部分並無不合，爰分別酌定相當
    擔保金額予以准許。至原告敗訴部分，其假執行之聲請失所
    附麗，應併予駁回。
七、本件判決之基礎已臻明確，兩造其餘之攻擊防禦方法，均經
    斟酌，核與判決之結果不生影響，爰不一一論述，附此敘明
    。
八、訴訟費用負擔之依據：民事訴訟法第79條、第85條第1項。
中    華    民    國   100    年    2     月    23    日
                  民事第二庭    法  官  陳秋如
以上正本係照原本作成
如對本判決上訴，須於判決送達後20日內向本院提出上訴狀（需
提出繕本）。如委任律師提起上訴者，應一併繳納上訴審裁判費
。
中    華    民    國   100    年    2     月    23    日
                                書記官  官佳慧